最高法院刑事判決　　　　　　一○○年度台上字第六七六七號
上　訴　人　錢柏宇
上列上訴人因違反毒品危害防制條例案件，不服台灣高等法院台
中分院中華民國九十九年九月二十三日第二審判決（九十九年度
上訴字第一九號，起訴案號：台灣台中地方法院檢察署九十八年
度偵字第一一二八九號），提起上訴，本院判決如下：
    主  文
上訴駁回。
    理  由
按刑事訴訟法第三百七十七條規定，上訴於第三審法院，非以判
決違背法令為理由，不得為之。是提起第三審上訴，應以原判決
違背法令為理由，係屬法定要件。如果上訴理由書狀並未依據卷
內訴訟資料，具體指摘原判決不適用何種法則或如何適用不當，
或所指摘原判決違法情事，顯與法律規定得為第三審上訴理由之
違法情形，不相適合時，均應認其上訴為違背法律上之程式，予
以駁回。本件上訴人錢柏宇上訴意旨略稱：(一)、上訴人係經警查
獲涉嫌施用、持有毒品，依移送書記載之犯罪事實，僅稱上訴人
有施用第一級毒品海洛因惡習及在皮包內為警查扣海洛因一小包
，足見0000000000號手機並非上訴人所涉施用、持有
毒品罪之犯罪工具，警方亦未以之為犯罪證物，乃竟擅予扣押，
事後又未依法函報該管檢察署檢察官及法院，逕自扣留在警局，
又未繳庫，顯屬違法。上訴人並未同意警方使用前開手機，警方
取得該手機後，竟擅自使用達三個月，連續撥、接並發送簡訊，
均以該手機內儲存之通聯紀錄及聯絡簿電話為對象，不惟與扣押
之目的相悖，且屬無權使用，假冒上訴人名義與他人聯繫，藉此
誘騙證人加以逮捕，以取得證詞。則警方先違法取得證據，嗣後
衍生再行取得之證據，仍屬違背程序規定。王啟煌、陳兼文、陳
俊利、陳銘在警詢及偵查中之陳述，自均無證據能力，原判決
仍採為判決基礎，即有違誤。(二)、原判決雖謂王啟煌、陳兼文、
陳俊利、陳銘偵查中之陳述，有證據能力，但未依其等於陳述
時之外部附隨環境或條件，詳述採用該等審判外陳述之心證理由
，逕以證人等於檢察官偵查中業經具結，且無不法取供之情形，
即認其等在偵查中之陳述有證據能力，自與證據法則有悖，並有
理由不備之違法。又王啟煌就其於為警查獲前是否向上訴人購買
甲基安非他命一節，於偵查中及第一審時均前後供述不符，已有
重大瑕疵，既查無其他積極證據足以擔保其供述之真實性，自不
得逕為不利上訴人之認定。且王啟煌所稱於民國九十七年九、十
月間向上訴人購買毒品之陳述，並無通聯紀錄或監聽譯文等可資
佐憑，其亦未有因施用甲基安非他命被查獲等紀錄，雖經警採尿
送驗，但無毒品反應。原審僅憑王啟煌片面供述，即逕為不利上
訴人之認定，未再調查究有無補強證據足認確與事實相符，顯有
調查未盡之違法。(三)、原判決採憑陳兼文在偵查中之證述，為認
定上訴人販賣毒品之依據。然以販賣毒品事涉重典，行為人莫不
謹慎行事，小心隱蔽，豈能在公共場所高談闊論，甚至大方提供
電話給陌生人？陳兼文所述明顯違背事理，不可採信。而陳兼文
所使用0000000000號電話，於九十八年一月二十九日
固與上訴人使用之0000000000號電話互有通聯，然其
通話時間為下午二時、二時十三分，與陳兼文所述交易時間為晚
上有所不符；況該通聯紀錄，僅有通話時間，並無通話內容，尚
無從補強、擔保證人陳兼文前開供述之真實性。至陳俊利偵查中
之供述，亦不足佐證陳兼文指稱九十八年一月二十九日向上訴人
購買毒品之陳述為真實。究竟上訴人有無陳兼文所指販賣毒品之
犯行？原判決未詳為審認，並於理由中敘述明白，遽採陳兼文片
面陳述，其所為判斷難謂合乎經驗及論理法則。(四)、原判決認上
訴人販賣甲基安非他命予陳銘，係以陳銘於偵查中及第一審
之證言為其論據。惟陳銘指稱其於九十八年三月二十四日撥打
上訴人之前揭電話，係為購買甲基安非他命，業據上訴人否認，
該次通話之對象並非上訴人，通聯紀錄僅有雙方之電話號碼、通
話時間、基地台位置等資料，並未經依法監聽錄音，無通話內容
，亦無從證明係為買賣毒品而通話。且陳銘指稱同月初以公共
電話與上訴人聯繫購買毒品，就交易時間無法具體特定，卷內亦
無可供對照之通聯資料。至陳銘與上訴人間有無怨隙及其指認
之動機為何，均不足以佐證其陳述即屬實在。本件並無其他證據
足認陳銘不利於上訴人之陳述確與事實相符，原審未詳查釐清
，顯有調查未盡之違誤。又原判決事實欄對於上訴人主觀上是否
具有販賣前開毒品營利之意圖，並未加以認定記載，致理由失所
依據，自有違法云云。
惟查：原判決綜合全案證據資料，本於事實審法院職權推理之作
用，認定上訴人確有分別各以每次新台幣（下同）一千元之價格
，販賣第二級毒品甲基安非他命一小包予王啟煌、陳兼文、陳銘
之犯行。因而維持第一審論處上訴人如原判決附表宣告刑欄所
示販賣第二級毒品（三罪）罪刑（各處有期徒刑七年六月）之判
決，駁回上訴人在第二審之上訴，已詳細說明其採證認事之理由
。所為論斷，亦俱有卷證資料可資覆按。且查：違背法定程序取
得之證據，依刑事訴訟法第一百五十八條之四規定，並非均無證
據能力；亦即國家機關如違反證據取得禁止之法規範而取得之證
據，若具合法正當化之事由，為兼顧程序正義及發現實體真實，
經權衡個人基本人權保障與社會公共利益維護，依比例原則及法
益均衡原則，仍准許該證據之使用。原判決以上訴人所使用之0
000000000號行動電話經警方扣押後，未經其同意，即
擅自以該扣案電話接聽王啟煌、陳兼文、陳銘欲向上訴人購買
前開毒品之通聯，此部分雖屬違背法定程序取得之證據，但經就
警方違背法定程序之程度、違背法定程序時之主觀意圖及狀況、
侵害上訴人權益之輕重、上訴人販賣前開毒品所生之實害、禁止
使用該證據對於預防將來違法取得證據之效果、員警如依法定程
序有無發現該證據之必然性、證據取得之違法對上訴人訴訟上防
禦不利益之程度等情狀予以審酌衡量後，據認警方擅自使用上訴
人電話接聽王啟煌、陳兼文、陳銘前揭來電，而得知其等欲於
斯時與上訴人聯繫購買前開毒品部分之證據，仍具證據能力，按
之前揭規定，要無違法可言。至王啟煌、陳兼文、陳銘於偵查
中及第一審就其等分別於原判決事實欄所載之時間、地點，各以
一千元向上訴人購得甲基安非他命一小包所為之證言，係由於嗣
後各別獨立之合法偵審作為所取得，要與先前之違法程序不生因
果關係，自不在證據排除之列，是尚亦難僅憑警方前揭所述之違
背法定程序，即認王啟煌、陳兼文、陳銘在偵查中及第一審之
證言亦屬違法取得之證據。而刑事訴訟法第一百五十九條之一第
二項規定：「被告以外之人於偵查中向檢察官所為之陳述，除顯
有不可信之情況者外，得為證據。」已揭示被告以外之人於偵查
中向檢察官所為之陳述，原則上為有證據能力，僅於顯有不可信
之情況，始例外否定其得為證據。是被告如未主張顯有不可信之
情況時，檢察官自無須就該例外情形而為舉證，法院亦無庸在判
決中說明無例外情形存在之必要；僅於被告主張有例外情形而否
定其得為證據時，法院始須就有無該例外情形予以調查審認。上
訴人或其辯護人在原審並未主張或釋明王啟煌、陳兼文、陳俊利
、陳銘於偵查中具結證述之內容有何「顯有不可信之情況」，
則原審認王啟煌、陳兼文、陳俊利、陳銘在偵查中之證言具有
證據能力，依刑事訴訟法第一百五十九條之一第二項之規定，即
無不合。再者，犯販賣、轉讓、施用、持有毒品等罪，供出毒品
來源，因而查獲其他正犯或共犯者，依毒品危害防制條例第十七
條第一項規定，減輕或免除其刑。故犯前揭之罪，而供出毒品來
源者，乃有利於己之陳述，與一般無利害關係證人所為之陳述尚
屬有別，為擔保其陳述之真實性，以避免為邀得寬典而為損人利
己之不實陳述，就其陳述是否與事實相符，固應調查其他證據以
資審認；然茲所謂之其他證據，並非以證明犯罪構成要件之全部
事實為必要，倘其得以佐證就毒品來源之供述非屬虛構，能予保
障所指述事實之真實性，即已充分。又證據之取捨及證據之證明
力如何，由事實審法院依其調查證據所得心證，本其確信自由判
斷，茍不違反經驗法則或論理法則，即難遽指違法。原判決已說
明依憑上訴人自承於九十七年十月間即開始使用前揭行動電話，
及王啟煌、陳銘有打電話詢問有無甲基安非他命等情；並王啟
煌、陳銘於偵查中及第一審之證言，陳兼文、陳俊利在偵查中
之證詞，盧怡君於第一審之證述，卷附電話通聯紀錄，及案內其
餘所有證據，本於調查所得心證，分別定其取捨，而據以認定上
訴人確有販賣甲基安非他命予王啟煌、陳兼文、陳銘之論據。
復論敘王啟煌、陳兼文、陳銘分別供述其等各在九十八年三月
二十四日又再撥打上訴人使用之前開電話，欲聯繫向上訴人另購
買甲基安非他命，王啟煌尚傳簡訊留言「拿一千」，此部分之通
聯事實，自可憑認王啟煌、陳兼文、陳俊利、陳銘在偵審中指
證各曾以一千元向上訴人購得一小包甲基安非他命俱非虛構不實
，而得作為補強證據之理由；暨上訴人所辯各詞，究如何之均不
足採信，亦詳加說明指駁。此係事實審法院採證認事之職權行使
，難謂有違反證據法則、判決不備理由，或應於審判期日調查之
證據而未予調查之可言。茲上訴意旨就原審之論斷，究有何違背
經驗法則或論理法則之情形，並未依據卷內資料具體指摘，徒執
陳詞，以本件除王啟煌、陳兼文、陳俊利、陳銘之陳述外，別
無其他證據可資補強云云，據以指摘原判決違法，係以片面之自
我說詞，就原判決已明白論斷之事項，再漫為爭執，自非適法之
第三審上訴理由。其餘上訴意旨所執各詞，核係就原審採證認事
之職權行使或與犯罪構成要件無涉之枝節，又為單純之事實爭辯
，依首開說明，亦難認係適法之第三審上訴理由。其上訴違背法
律上之程式，應予駁回。
據上論結，應依刑事訴訟法第三百九十五條前段，判決如主文。
中    華    民    國  一○○  年   十二   月    七    日
                      最高法院刑事第二庭
                          審判長法官  謝  俊  雄  
                                法官  魏  新  和  
                                法官  徐  文  亮  
                                法官  吳  信  銘  
                                法官  蔡  彩  貞  
本件正本證明與原本無異
                                      書  記  官  
中    華    民    國  一○○  年   十二   月    八    日
                                                      Ｅ